【裁判字號】    97,交抗,683
【裁判日期】    971015
【裁判案由】    聲明異議
【裁判全文】
臺灣高等法院高雄分院刑事裁定         97年度交抗字第683號
抗  告  人  交通部公路總局高雄區監理所
代  表  人  甲○○
受處分人    乙○○
                    樓
上列抗告人因受處分人違反道路交通管理條例聲明異議案件，不
服臺灣高雄地方法院中華民國97年9 月12日裁定（97年度交聲字
第2030號），提起抗告，本院裁定如下：
    主  文
抗告駁回。
    理  由
一、本件原處分意旨略以：異議人即受處分人乙○○領有大貨車
    駕駛執照，於民國（下同）97年8 月20日某時，酒後騎乘車
    牌號碼XKO-66 7號重型機車，於同日19時25分許，行駛至高
    雄縣鳥松鄉○○路21號前，經警攔查施以酒精濃度測試結果
    為每公升0.34毫克後，以異議人違反道路交通管理處罰條例
    第35條第1 項第1 款、第22條第1 項第4 款之規定依法舉發
    ，因而裁處受處分人罰鍰新臺幣（下同）1800元，吊扣大貨
    車駕駛執照12個月，施以道安講習（已於97年8 月25日繳納
    罰鍰15000元）。
二、原裁定則以：(一)「汽車駕駛人，駕駛汽車經測試檢定，酒精
    濃度超過規定標準者，處1 萬5000元以上6 萬元以下罰鍰，
    並當場移置保管其車輛及吊扣其駕駛執照1 年」道路交通管
    理處罰條例第35條第1 項第1 款固有明文。本件異議人有原
    處分所載交通違規之事實，為異議人所不爭執，並有高雄縣
    政府警察局舉發違反道路交通管理事件通知單、交通部公路
    總局高雄區監理所高監營裁字裁80-N00000000號違反道路交
    通管理事件裁決書可證。異議人違反道路交通管理處罰條例
    第35條第1 項第1 款規定之事實，固堪認定。惟異議人係騎
    乘重型機車，並非駕駛大貨車違規，原處分機關裁處吊扣異
    議人大貨車駕駛執照，無非係依修正前道路交通管理處罰條
    例第68條規定：「汽車駕駛人，因違反本條例及道路交通安
    全規則之規定，受吊扣或吊銷駕駛執照處分時，吊扣或吊銷
    其持有各級車類之駕駛執照」。然道路交通管理處罰條例第
    68條已於94年12月14日經總統公布修正條文，於95年3 月1
    日施行，修正施行後之條文業已刪除「吊扣或」等規定，觀
    其提案修正理由：「原條文將違法或違規駕駛人所持有各級
    車類之駕駛執照一併吊扣，失之過酷，影響人民工作及生活
    過鉅」（見立法院公報第94卷第70期第136-138 頁之院會紀
    錄暨修正道路交通管理處罰條例第68條之立法理由）。顯見
    依修正後道路交通管理處罰條例第68條之規定，汽車駕駛人
    因違反道路交通管理處罰條例及道路交通安全規則之規定，
    受「吊扣」駕駛執照處分時，僅能吊扣「違規當時所駕駛車
    輛」之駕駛執照，不能再吊扣其持有「各級車類」之駕駛執
    照，至為顯明。是為吊扣駕駛人駕駛執照之處分時，自僅得
    吊扣駕駛人違規時所駕駛該級車類之駕駛執照，以限制其繼
    續駕駛該級車類行駛道路之權利，若駕駛人並無該級車類之
    駕駛執照，即無從執行吊扣駕駛執照之處分，而僅係應否依
    道路交通管理處罰條例第22條第1 項規定處罰駕駛人之問題
    。(二)異議人係酒後違規騎乘重型機車，原處分機關以異議人
    無重型機車之駕駛執照可供吊扣，而吊扣其大貨車駕駛執照
    以代之，雖可達成限制異議人繼續駕駛重型機車行駛之目的
    ，惟亦同時造成限制異議人繼續駕駛其大貨車或其他較低級
    等車類（如輕型機車）行駛之結果，所造成之損害已與欲達
    成目的之利益顯失均衡，核與行政程序法第7 條第3 款所定
    行政行為採取之方法所造成之損害不得與欲達成目的之利益
    顯失均衡之要求不合；且道路交通管理處罰條例第68條既已
    將「吊扣」各級車類之規定予以刪除，則原處分機關以異議
    人無重型機車駕駛執照可供吊扣，而逕行吊扣其大貨車駕駛
    執照，顯已逾越修正後道路交通管理處罰條例第68條規範之
    意涵及範圍。是原處分機關未考量道路交通管理處罰條例第
    68 條 規定業已修正，仍吊扣異議人大貨車駕駛執照，即有
    違誤，因認異議人此部分異議為有理由，因而將原處分關於
    裁處吊扣大貨車駕駛執照12個月部分撤銷，並為異議人不罰
    之諭知。經核與法並無不合。
三、抗告意旨雖以：(一)汽車駕駛執照為駕駛汽車之許可憑證，雖
    依我國車輛分類區○於道路交通安全規則第53條規定有各類
    車種之駕駛執照，惟依同規則第61條規定，民眾已具備較低
    級車類駕駛資格後，當其取得高一級車類駕駛資格時，基於
    1 人1 照之原則，係應換發較高一級車類之駕駛執照，惟因
    其具備較低級車類之駕駛資格，故憑其換發取得較高一級車
    類之駕駛執照，准其駕駛較低級車類之車輛，本案駕駛人僅
    領有職業聯結車駕駛執照，且其駕駛執照使用已有違反道路
    交通管理處罰條例第22條第1 項第4 款之規定，其於違規行
    為時係以其領有之駕駛執照持照條件行車，甚為明確，自應
    以其領有之駕駛執照為吊扣處分；(二)酒駕吊扣駕駛執照處分
    之目的並非僅為處罰違反道路交通管理事件之行為人而已，
    尚有暫時禁止行為人於道路上駕駛，以免造成用路人重大傷
    亡，尚汽車駕駛執照所有人因騎乘普通重型機車酒後駕車違
    反道路交通管理處罰條例第35條規定，但由於其無考領普通
    重型機車駕照而得免於吊扣處分，顯有違公平原則，更無異
    容許此不安全駕駛人仍可反覆經常酒後駕駛，致對其他無辜
    用路人危險性相對較高，此非酒駕違規立法之目的。況以該
    駕駛人輕率酒後違規駕車，顯然漠視自身對保持交通安全之
    責任，亦不顧其他用路人之生命、身體、健康之危害及他人
    家庭完整，生計維持，自不得於酒後違規遭吊扣大貨車駕駛
    執照後，反指自己工作權遭剝奪，家庭生計無法維持，此豈
    為事理之平等語，指摘原裁定不當。
四、惟如前所述，道路交通管理處罰條例第68條之修正理由係以
    「原條文將違法或違規駕駛人所持有各級車類之駕駛執照一
    併吊扣或吊銷失之過酷，影響人民工作及生活甚鉅」，足見
    依現行道路交通管理處罰條例規定，不得吊扣駕駛人所持有
    他級駕駛執照，僅得吊扣駕駛人違規時所駕駛該級車類之駕
    駛執照，以限制其繼續駕駛該級車類行駛道路之權利。再者
    ，行政行為採取方法所造成之損害，不得與所欲達成目的之
    利益顯失均衡，如在無機車駕駛執照可供吊扣之情形下，吊
    扣其普通大貨車駕駛執照，雖可達成禁止異議人繼續酒後駕
    駛之目的，然亦同時造成剝奪異議人駕駛其他各類車輛之結
    果，所造成之損害與所欲達成目的之利益，顯然失衡，亦與
    前揭道路交通管理處罰條例第68條之修正意旨不符，有違法
    律保留原則，是原處分機關在異議人無重型車駕駛執照可吊
    扣下，逕行吊扣異議人所持有大貨車駕駛執照顯與上開修法
    意旨有違，亦違反法律保留原則，從而原處分機關即抗告人
    仍前詞提起抗告，指摘原裁定不當，為無理由，應予駁回。
五、據上論結，應依道路交通案件處理辦法第26條，刑事訴訟法
    第412 條，裁定如主文。
中    華    民    國    97    年    10    月    15    日
                  刑事第四庭    審判長法  官  蕭權閔
                                      法  官  陳吉雄
                                      法  官  李嘉興
以上正本證明與原本無異。
本裁定不得再抗告。
中    華    民    國    97    年    10    月    15    日
                                      書記官  郭榮芳


司法院資訊處製作；財團法人民間司法改革基金會備份。
